臺灣高等法院高雄分院刑事判決　　　　93年度上訴字第1065號
上　訴　人　臺灣屏東地方法院檢察署檢察官
被　　　告　己○○
被　　　告　庚○○
右　　二　　人
共同選任辯護人　陳益軒律師
上列上訴人因被告誣告案件，不服臺灣屏東地方法院92年度訴字
第339 號中華民國93年8 月16日第一審判決（起訴案號：臺灣屏
東地方法院檢察署92年度偵字第19號），提起上訴，本院判決如
下：
      主  文
原判決撤銷。
己○○、庚○○共同意圖他人受刑事處分，向該管公務員誣告，
各處有期徒刑拾月，均緩刑貳年。
      事  實
一、己○○、庚○○為夫妻關係，亦為戊○○、丁○○之父母（
    翁姑），自民國88年間起，將其等所有之「新豐食品加工廠
    」交由戊○○、丁○○經營，並於90年7 月1 日在書立有「
    戊○○、丁○○因經營不善，向乙○○、丙○○○借款新臺
    幣（以下同）2,850 萬元，經協議本人所有不動產移轉登記
    予乙○○、丙○○○擔保」之同意書立契人欄上簽名、按指
    印，已同意將其等所有坐落屏東縣內埔鄉○○段1721地號土
    地及其上建號240 號建物（以下簡稱新埔段房地，土地及建
    物分別為己○○、庚○○所有）、屏東縣內埔鄉○○○段73
    5 號、735-2 號土地（以下簡稱新北勢段土地，為己○○、
    庚○○共有），以設定抵押權或移轉所有權之方式，供乙○○、丙○○○擔保債權。己○○、庚○○竟基於意圖使甲○○、乙○○、丙○○○、戊○○、丁○○受刑事處分之犯意
    聯絡，共同於91年7 月29日以甲○○、乙○○、丙○○○、
    戊○○、丁○○涉嫌共同偽造文書為由，具狀向臺灣屏東地
    方法院檢察署提出告訴，誣指：「(一)戊○○、丁○○、乙○○、丙○○○於90年8 月22日，共同委由代書甲○○製作不
    實之土地、建築改良物設定契約書，向屏東縣潮州地政事務
    所（以下簡稱潮州地政），辦理新埔段房地設定300 萬元最
    高限額抵押權予乙○○、丙○○○。(二)戊○○、丁○○於91
    年3 月6 日，委由甲○○協助，偽造己○○、庚○○將新北
    勢段土地出售予丙○○○之買賣契約書，並由丁○○於同年
    月14日持向潮州地政辦理土地買賣移轉登記，因己○○早於
    2 日前向潮州地政申請遺失補發新北勢段土地所有權狀，潮
    州地政人員查覺有異，乃通知丁○○補正說明原委，並要求
    新北勢段土地買賣移轉登記，須經己○○親自到場辦理，丁○○乃向己○○騙稱，新北勢段土地之所有權狀尚收藏在住
    所內，並未遺失，己○○未仔細覓尋，即向地政機關申請補
    發權狀，將涉使公務員登載不實罪嫌，因其已與潮州地政人
    員溝通，倘由其陪同至潮州地政撤回補發申請案，則免受刑
    罰，使己○○信以為真，始與丁○○共同至潮州地政，辦理
    撤回上開遺失補發所有權狀申請，丁○○復持地政機關所交
    付之土地買賣移轉登記申請書，向己○○騙稱該申請書係撤
    回補發所有權狀申請書，要己○○於買賣移轉登記申請書備
    註欄內簽名，並註記：『本人親自到場辦理』詞句，使己○○信以為真，依丁○○指示於該申請書備註欄內簽名，並加
    註本人親自到場辦理之註記，同年月22日，潮州地政乃依據
    上開申請，將新北勢段土地移轉登記予丙○○○」等情。
二、案經甲○○訴由臺灣屏東地方法院檢察署檢察官偵查起訴。
      理  由
一、程序方面─
    被告己○○、庚○○及辯護人、檢察官於本院迄言詞辯論終
    結前，均未就證人戊○○、丁○○、乙○○、丙○○○於偵
    查中陳述之證據能力為爭執或聲明異議，依刑事訴訟法第15
    9 條之5 第2 項規定，其等於偵查中之陳述，均得為證據。
二、認定犯罪事實所憑證據及理由─
  (一)訊據被告己○○、庚○○均矢口否認有誣告犯行，辯稱：「
    伊等並未欠乙○○、丙○○○錢，為什麼要把房屋、土地設
    定抵押權或移轉所有權給他們。91年3 月18日是遭丁○○之
    騙，才會去地政事務所簽名，伊等並無誣告」云云。
  (二)惟查：
  1.被告己○○、庚○○於88年間，因其子賴文政要求將被告2
    人所有之新埔段房地、新北勢段土地（合計共4 筆）分產，
    唯恐年老後遭棄養，乃僅將其等經營之「新豐食品加工廠」
    經營權交由戊○○、丁○○夫妻經營，並就90年7 月1 日同
    意書上立契人欄上「己○○、庚○○」署名、指印為真正未
    為爭執，復曾於91年7 月29日以告訴人甲○○、被害人乙○○、丙○○○及戊○○、丁○○涉嫌共同偽造文書為由，具
    狀向臺灣屏東地方法院檢察署提出告訴一節，業據被告2 人
    於刑事告訴狀中載述明確（見91偵4101號卷(一)第1 至15頁刑
    事告訴狀），並有同意書、上開房地登記謄本在卷可憑（見
    91偵4104號卷(一)第39至43、57、58頁）；又證人戊○○於原
    審亦證稱：「90年7 月1 日同意書，是伊與丁○○擬好內容
    ，再叫伊父親己○○謄寫的」等語在卷（見原審卷第176 、
    177 頁），被告2 人對此證述亦未爭執（見本院卷第34頁答
    辯狀）；又該同意書之內容為：「茲本人戊○○、丁○○因
    經營新豐食品園，自民國90年7 月1 日至民國108 年7 月1
    日止，因經營不善，向乙○○、丙○○○借款新臺幣2,85 0
    萬元整，本人無法償還，經協議本人所有不動產移轉登記予
    乙○○、丙○○○擔保，待本人借款還清再登記還給予戊○○、丁○○，經雙方協議同意」。顯見被告己○○、庚○○
    於簽立上開同意書時，已知戊○○係因經營「新豐食品加工
    廠」不善，致積欠乙○○、丙○○○債務，而同意以其等2
    人所有之不動產供為乙○○、徐劉鳳債權之擔保，而被告己○○又是親自謄寫上開同意書文字之人，當更瞭解該同意書
    之內容及意義。
  2.本件新埔段房地，於90年8 月22日以設定為由，以被告己○○、庚○○為義務人兼債務人，由甲○○為代理人，向潮州
    地政辦理設定300 萬元最高限額抵押權予乙○○、丙○○○
    ，有土地登記申請書、土地建築改良物抵押權設定契約書、
    印鑑證明、
    49頁）；且上開土地建築改良物抵押權設定契約書上有疑似
    被告2 人之署名及指印（見91偵4104號卷(二)第34頁，卷(一)27
    頁），經將上開抵押權設定契約書送法務部調查局鑑定結果
    ，其上有1 枚指印與被告己○○右手拇指指紋相符，其餘指
    印及署名，或因捺印面積過小而無中心紋，或因捺印時用力
    過大，特徵點不足，或因供參字跡特徵質量不足，或被告己○○2 次庭寫字跡及式樣不一致，並欠缺平日字跡可資參鑑
    ，而無法判定是否為被告2 人之指紋或字跡，有該局92年4
    月21日調科貳字第09200103340 號鑑定通知書1 紙在卷可稽
    （見92偵19號第89頁）；又比對上開契抵押權設定約書上「
    己○○、庚○○」署名，與被告2 人自承為其等所書寫之上
    開同意書上「己○○、庚○○」署名，其運筆、筆劃間之間
    距，均頗為相似，復參酌上開抵押權設定契約書上有被告己○○指印，而此次設定抵押權登記時間與書立同意書時間相
    距未久等情；足認被告2 人確有同意本次抵押權之設定登記
    。至於被告2 人另辯稱此次抵押權設定登記所使用之被告2
    人印鑑證明，為丁○○未經被告2 人同意私自申請，惟此為
    證人丁○○所否認（見原審卷第206 頁），且復有上開被告
    2 人在契約書上簽名、按指印之情，則以丁○○為被告2 人
    之媳婦，由被告2 人委請丁○○申請印鑑證明，亦屬合情理
    之事，被告2 人上開辯解，自不可信。
  3.本件新北勢段土地，於91年3 月14日以買賣為由，以被告己○○為義務人，由丁○○為代理人，向潮州地政辦理移轉登
    記予丙○○○，有土地登記申請書、土地買賣所有權移轉契
    約書、印鑑證明、
    登記案件補正通知書、聲明書等在卷可憑（見91偵4104號卷
    (二)第50至66頁）；且因被告己○○於91年3 月12日以新北勢
    段土地權狀遺失為由，向潮州地政申請書狀補發，始有上開
    補正通知書之發出，而被告己○○知有該補正通知書後，並
    於91年3 月18日前往潮州地政，分別在上開土地登記申請書
    上書立「本人親自到場辦理」字樣並簽名（見91偵4104號卷
    (二)第50頁），在載明「撤回權狀補給登記案」之聲明書上簽
    名、蓋章（見91偵4104號卷(二)第54頁），並被告己○○所不
    否認；再者，參酌被告己○○自承其學歷為高職，自25歲起
    經營「新豐食品加工廠」（見本院卷第135 頁），則以被告
    己○○為28年出生之人，對照其所出生年代之人，已屬高學
    歷，而與教育普及之今日比較，亦屬中上學歷，且經營「新
    豐食品加工廠」30多年，被告己○○自非毫無知識、社會歷
    練而容易受騙之人，則其當知在上開土地登記申請書上書立
    「本人親自到場辦理」、簽名，並在另一不同文件「聲明書
    」上簽名、蓋章，當知該2 份文件之內容為何。是被告己○○辯稱係因受丁○○之欺瞞，始在上開2 份文件附記文字並
    簽名，自不可信。至於辯護人另以被告己○○已於91年3 月
    12日以本件新北勢段土地權狀遺失為由申請補發，並申請印
    鑑證明2 份，然本件移轉登記卻仍使用90年3 月26日申請之
    印鑑證明，以證明被告己○○未同意新北勢段土地之移登記
    等語；惟由被告賴博於上開土地登記申請書上附記、簽名，
    已可認其知悉該土地登記申請書之內容，且未加以反對，至
    於其於91年3 月18日附記、簽名前，究因何種原因為權狀補
    發之申請，及申請印鑑證明，自均不影響本院上開認定。
  4.被告己○○為高職畢業，為有知識及社會經驗之人，業如前
    述，而被告庚○○則小學畢業，負責「新豐食品加工廠」帳
    務多年，亦經被告庚○○供明在卷（見本院卷第135 頁），
    則被告庚○○亦屬有知識及社會經驗之人。顯見其等在上開
    同意書、土地建築改良物抵押權設定契約書上簽名、按指印
    ，當知該文書內容及用途。是其等辯稱遭戊○○、丁○○等
    人欺騙云云，自不可信。
  5.被告己○○、庚○○固一再否認積欠乙○○、丙○○○債務
    ，並質疑戊○○、丁○○是否積欠乙○○、丙○○○債務達
    2,850 萬元；而乙○○、丙○○○亦未能提出相關借款資料
    以證明有借款情事，戊○○、丁○○亦對借貸情形證述不一
    （均詳如後述）；惟被告2 人既就本件新埔段房地設定抵押
    權，及新北勢段土地移轉所有權之事加以同意，則其後縱認
    乙○○、丙○○○之債權不存在，或事後反悔，亦不得以甲○○等人係未經其等同意，自行辦理上開設定、移轉事宜，
    而對甲○○等人提出偽造文書之告訴。
  (三)綜上所述，被告己○○、庚○○已同意本件不動產之設定、
    移轉登記，卻事後虛構甲○○等人未經其等同意，並向臺灣
    屏東地方法院檢察署提出偽造文書告訴，其等意圖使甲○○
    等人受刑事處分之犯行，應堪認定。
三、論罪及撤銷改判之理由─
  (一)核被告己○○、庚○○所為，均係犯刑法第169 條第1 項誣
    告罪。被告2 人以一誣告行為，同時誣告甲○○等4 人，惟
    誣告罪之性質直接受害者係國家，即妨害國家之審判事務，
    而於個人受害與誣告行為不生直接關係，故以一書狀誣告數
    人，亦僅能成立一個誣告罪。被告己○○、庚○○就上開犯
    行，有犯意聯絡及行為分擔，為共同正犯。
  (二)原審疏未查明，並詳為勾稽全案證據調查所得，認不能證明
    被告己○○、庚○○犯罪，而為被告2 人無罪之諭知，尚有
    未洽。檢察官上訴認原審諭知被告2 人無罪為不當，為有理
    由，應由本院將原判決撤銷改判。
四、科刑之理由─
    爰審酌被告己○○、庚○○初因愛子心切，同意本件不動產
    之抵押權設定及所有權移轉登記，嗣後因故反悔，竟為求免
    除民事責任，而恣意誣指甲○○等人犯罪，致使刑事偵查機
    關浪費無益資源，對國家司法權之行使，易致生錯誤之結果
    ，惡性非輕，且犯後仍飾詞冀圖卸責，未見悔意，及其等犯
    罪之動機、目的、手段等一切情狀，各量處有期徒刑10月，
    以資懲儆。又被告2 人均無前科犯行，素行良好，有臺灣高
    等法院被告全國前案紀錄表在卷可憑（見本院卷第19、20頁
    ），且已年逾60歲，因一時思慮不周，致罹刑章，經此偵審
    程序及科刑判決之教訓，應知警惕諒無再犯之虞，本院認上
    開所宣告之刑，以暫不執行為適當，併均諭知緩刑2 年，以
    啟自新。
五、對其他公訴事實之判斷─
  (一)公訴意旨另以：被告己○○與庚○○為逃脫其2 人與乙○○
    、丙○○○夫婦間之債務關係，明知上開新埔段房地、新北
    勢段土地，係經其2 人同意，委託告訴人甲○○辦理抵押權
    使他人受刑事處分之意思，於91年7 月間向臺灣屏東地方法
    院檢察署謊稱：「甲○○於90年4 月9 日，由戊○○、丁○○以經營食品加工廠需資金週轉為由，騙取上開新埔段房
    地之所有權狀、印鑑後，夥同乙○○、丙○○○2 人，共同
    偽造410 萬元之債權憑證，及製作不實之土地及建築改良物
    抵押設定契約書後，由甲○○向潮州地政，將上開房地設定
    410 萬元抵押權予戊○○、乙○○2 人。於90年7 月1 日
    ，乙○○、丙○○○2 人向被告2 人騙稱：戊○○、丁○○
    因經營食品工廠不善，在外積欠2,850 萬元之債務，被告2
    人為戊○○夫婦之父母，債務若未清償，屆時工廠有遭債權
    人查封之虞，故其願資借戊○○、丁○○2,850 萬元協助清
    償債務，惟須被告2 人同意將交予戊○○、丁○○經營之食
    品加工廠經營權，交予乙○○及丙○○○經營，直到108 年
    ，再由乙○○、丙○○○將工廠經營權交還戊○○、丁○○
    ，致被告2 人誤信為真，而簽立同意書，同意將上開食品工
    廠交由乙○○、丙○○○經營。於90年7 月6 日，丁○○
    為偽造己○○確有積欠乙○○、丙○○○之債務證明，乃依
    據上開己○○所簽立同意書，將空白本票覆蓋在同意書上，
    描繪己○○簽名及金額筆跡，並盜取己○○印鑑於本票內蓋
    章，而偽造己○○所簽發2,850 萬元之本票1 紙，交付丙○○○。因認被告己○○、庚○○另涉有此部分誣告罪嫌。
  (二)訊據被告己○○、庚○○均堅決否認有此部分誣告犯行，均
    辯稱：「伊等並未向乙○○、丙○○○夫婦借款，當然不會
    0 萬元的本票。90年7 月1 日伊等是被戊○○、丁○○、乙○○、丙○○○4 人詐騙，才簽立工廠移轉經營權同意書」
    等語。
  (三)經查：
  1.被告己○○、庚○○積欠乙○○、丙○○○之債務金額究有
    多少，證人丙○○○固於原審證稱：「從85年開始就有金錢
    借貸，每一筆均有開立本票，但在90年7 月1 日結算時，將
    全部本票開成面額2,850 萬元的那一張本票，並且寫同意書
    ，之後就把所有的本票還給己○○」等語（見原審卷第60頁
    ），證人戊○○亦於原審證稱：「2,850 萬元的金額是伊父
    親同意，是10幾張票換成1 張，那10幾張票是跟丙○○○借
    錢時開的票，都是伊和丁○○向他們借錢時，陸續開立的」
    等語（見原審卷第183 頁）；然上開同意書內容係記載「茲
    本人戊○○、丁○○因經營新豐食品園．．．向乙○○、丙○○○借款新臺幣2,850 萬元整，本人無法償還．．．」，
    業如前述，則被告2 人是否積欠乙○○、丙○○○2,850 萬
    元債務，已屬有疑。
  2.就本件2,850 萬元借用情形，證人丙○○○於偵訊中證稱：
    「拿錢的方式多樣，有時現金，有時開票，都是有借有還」
    等語（見91偵4104號卷(一)第143 頁反面），證人戊○○於偵
    訊則證稱：「有現金，有會錢，有轉帳，有支票，方式不一
    ，伊都賺不夠還，所以沒有還過」（見91偵4104號卷(一)第14
    4 頁），證人丁○○則於偵訊證稱：「沒有還過錢」（見91
    偵4104號卷(一)第145 頁）；惟證人乙○○卻原審證稱：「都
    是拿現金，數目不記得，只知道最後累積到2,000 多萬元，
    從85年開始借款沒有記帳，因為時間太久，又是累積借錢」
    等語（見原審卷第215 、216 頁）。則其等對借得之款項為
    現金或另有票款，是否已清償部分，所證均有不同，而借期
    長達數年、金額高達2,850 萬元之借款，乙○○、丙○○○
    竟未能提出詳細之資料以供查證，亦與常理不符。則依戊○○、丁○○、乙○○、徐劉鳳上開所證，縱可認戊○○、丁○○曾向乙○○、丙○○○借款，惟金額是否高達2,850 萬
    元，亦屬有疑。
  3.被告己○○、庚○○係於90年7 月1 日始簽立本件同意書，
    並願提供所有不動產為擔保，業如前述；惟依證人戊○○在
    臺灣屏東地方法院91年度重訴字第149 號確認抵押權不存在
    案件中陳稱：「因為伊有向乙○○借錢，伊父母也有向乙○○、丙○○○借錢，但伊父母沒有跟伊借錢，因工廠是伊父
    親的名字，且工廠是農地，所以是設定抵押權給伊，伊再向
    乙○○、丙○○○借錢」等語（見91偵4104號卷(一)第137 頁
    ），及於原審證稱：「因為負債太多，向乙○○借款太多，
    才設定抵押權給他」等語（見原審卷第177 頁），本件新埔
    段房地卻早於90年4 月9 日，即以乙○○、戊○○為抵押權
    人，權利範圍各1/2 ，抵押金額410 萬元，為抵押權設定登
    記，此有土地登記申請書、土地建築改良物抵押權設定契約
    書、印鑑證明、
    18 至30 頁）。則被告2 人若欲以本件新埔段房地供為乙○○、丙○○○之債務擔保，亦應於90年7 月1 日簽立同意書
    後，始有同意設定之可能，且既為供乙○○、丙○○○債務
    之擔保，又何須設定抵押權予無債權債務關係之戊○○，此
    均與事理有違。
  4.就本件2,850 萬元本票1 紙之開立，證人戊○○於偵查中陳
    稱：「本票是伊開的，伊父親有同意開本票，且發票人名字
    是他自己簽的，印章也是同意伊蓋章，而金額是伊事後填的
    」等語（見91偵4104號卷(一)第72頁背面），然於原審則改稱
    ：「本票上的文字全部都是伊父親己○○寫的，2,850 萬元
    的金額是伊父親同意的」等語（見原審卷第183 頁），前後
    陳述已顯有不符；又上開本票原本、同意書原本經送法務部
    調查局鑑定結果，認為「票號No741307號，面額2,850 萬元
    整本票原紙1 紙，其上『貳仟捌佰伍拾萬元整』及『己○○
    』等字跡，由於己○○2 次庭寫字跡之書寫式樣及特徵不一
    致，且又欠缺平日字跡可資參鑑，故就現有資料歉難認定『
    己○○』字跡是否均為本人所親書，亦難認定本票原本上之
    『己○○』字跡是否由同意書原本上之立契約人『己○○』
    字跡直接描繪製作」、「甲類（指本票）上『貳仟捌佰伍拾
    萬元整』及『己○○』字跡，應非完全依照丙類（指同意書
    ）上『貳仟捌佰伍拾萬元整』及『己○○』字跡之筆劃條
    所描繪，但亦不能排除部分描繪、部分自行運筆或描摹其他
    原稿之可能」，有該局92年4 月21日調科貳字第0920010334
    0 號、93年3 月15日調科貳字第09300076820 號鑑定通知書
    2 紙在卷可稽（見92偵19號卷第89頁，本院卷第90頁），再
    經本院函請法務部調查局釋明所謂「不能排除部分描繪、部
    分自行運筆或描摹其他原稿之可能」之涵義，經該局函覆稱
    ：「本案待鑑定之甲類（指本票）字跡與丙類（指同意書）
    字跡經透光重疊比對，兩者筆劃線條並未盡合，故研判甲
    類字跡應非完全依照丙類字跡之筆劃線條所描繪，但以甲、
    丙兩類字跡「賴」字之首劃『ㄋ』疊合程度之高（或有可能
    為巧合），亦不能排除甲類字跡有部分描繪、部分自行運筆
    之可能」，亦有該局94年1 月20日調科貳字第09 300527450
    號函在卷可稽。是本件本票若為被告己○○所書寫，當無描
    繪之必要，且若全部內容確為被告己○○所書寫，戊○○豈
    有前後供述不一之理，則本件本票是否為被告己○○所開立
    ，或戊○○經被告己○○同意後所開立，均屬有疑。
  5.綜上所述，本件既無證據證明被告己○○、庚○○確有向乙○○、丙○○○借款，而戊○○、丁○○向乙○○、丙○○○所借款項是否高達2,850 萬元，亦屬有疑；且本件新埔段
    房地於90年4 月6 日之抵押權設定，並無法證明係供2,850
    萬元債權之擔保；又本件本票上文字有描繪痕跡，而有遭偽
    造之可能。是被告己○○、庚○○因而懷疑戊○○、丁○○
    夥同乙○○、丙○○○及范勝楠共同謀產，而向偵查機關申
    告，自難認其等有誣告之故意。此外，復查無其他積極之證
    據足資證明被告2 人確有公訴人所指犯行，自屬不能證明被
    告2 人犯罪，惟被告2 人所涉此部分犯行，與上開論罪科刑
    部分為實質上一罪，爰不另為無罪之諭知。
  (四)至於公訴意旨另載：被告己○○、庚○○於提出告訴時，另
    有「於91年6 月4 日，戊○○委由甲○○向屏東縣潮州地政
    事務所，以讓與為由，將原設定予戊○○名下之第一順位抵
    押權改設定登記予丙○○○名下」等語。惟此部分之抵押權
    移轉，被告2 人並非當事人，本無需使用被告2 人之資料，
    此由卷附91偵4104號卷(一)第32至38頁之移轉資料可知。則被
    告2 人於告訴狀中敘述此一抵押權移轉之事實，尚非屬告訴
    之內容，併此說明。
六、適用之法律─
  (一)刑事訴訟法第369 條第1 項前段、第364 條、第299 條第1
    項前段。
  (二)刑法第28條、第169 條第1 項、第74條第1 款。
本案經檢察官沈紹嘉到庭執行職務。
中　　華　　民　　國　　94　　年　　4 　　月　　22　　日
                  刑事第七庭     審判長法 官  莊飛宗
                                       法 官  黃三友
                                       法 官  曾逸誠
以上正本證明與原本無異。
如不服本判決應於收受本判決後10日內向本院提出上訴書狀，其
未敘述上訴理由者，並得於提起上訴後10日內向本院補提理由書
狀（均須按他造當事人之人數附繕本）「切勿逕送上級法院」。
中　　華　　民　　國　　94　　年　　4 　　月　　22　　日
　　　　　　　　　　　　　　　　　　　書記官  郭蘭蕙
附錄法條：
刑法第169條第1項：
意圖他人受刑事或懲戒處分，向該管公務員誣告者，處7 年以下
有期徒刑。
